---
title: "**Estructuración y visualización de datos**"
author: "Jose Luis Laura Pumaleque"
date: "9/8/2020"
output: html_document
---

```{r setup, include=FALSE}
knitr::opts_chunk$set(echo = TRUE)
```

# **Proyecto Opensource**
```{r Url, echo=FALSE,message=FALSE,warning=FALSE }
URL1<-"https://avatars1.githubusercontent.com/u/69438861?s=200&v=4"
```
<center><img src="`r URL1`"></center>
 
En colaboración con la comunidad de Open source que viene difundiendo [BEST](http://besteamperu.org/) en el Perú y latinoámerica, presentamos un proyecto basico que pueda ser útil en la estructurción de datos y visualización de la misma.

El proyecto esta orientada a analizar base de datos peruana, haciendo su limpieza, generando nuevas variables y finalmente quedando lista para su análisis estadístico y gráfico.

# **Base de datos**

La data fue extraida del Ministerio de Energía y Minas [(MINEM)](http://www.minem.gob.pe/_sector.php?idSector=1) de la seccíon minería y estadisticas de inversión minera, en formato de [excel](http://www.minem.gob.pe/_download.php?idSector=1&idTitular=9082).

Ésta base de datos es semiestructurada, por lo que fue conveniente transformarla en columnas únicas para su mejor comprensíon y mayor potencial de análisis.

## **Librerías**
Para hacer uso de las librerías, primero se tienen que instalar con el siguiente código ***install.packages("Libreria")*** y luego llamarlo con ***library(Librería)***

Se detallan algunas librerias que fueron utilizadas:

- library(readxl) : Es útil para leer archivos de Excel 
- library(readr) : Es un componente de dityverse que lee archivos distintos al Excel
- library(tidyverse) : Contiene un conjunto de paquetes para manipular datos
- library(dplyr) : Paquete para manipular datos
- library(tidyr): Para convertir los datos a tidy dat
- library(knitr) : Para generar informes dinámicos
- library(forcats) : Para trabajar con variables tipo factor
- library(ggplot2) : Para generar gráficos
- library(kableExtra) : Para construir tablas
- library(rmarkdown) : Para compilar documentos en html o latex
- library(markdown): Permite fácil creación de documentos
- library(tables) : Exporta tablas en latex o html
- library(lubridate) : mMnejador de fechas
- library(plotly) : Genera gráficos dinámicos

```{r Libreria,echo=FALSE,warning=FALSE,message=FALSE,comment=F,cache=TRUE}
library(readxl)
library(readr)
library(tidyverse)
library(dplyr)
library(tidyr)
library(knitr)
library(forcats)
library(ggplot2)
library(kableExtra)
library(rmarkdown)
library(markdown)
library(tables) 
library(lubridate) 
library(plotly) 
```


A continuación se muestra todo el proceso de la manipulación de datos:

```{r DyBD,echo=TRUE,warning=FALSE,message=FALSE,comment=F,cache=TRUE}

#Fijamos nuestro directorio de trabajo

setwd("D:/CURSOS_VIRTUALES/BEST/Sesion3/Proyecto")
#Importamos la base de datos
INV2000_2019<-read_excel("INV2000-2019.xls", skip = 2, sheet = "Inversiones")
#Veamos cúales son nuestras variables
names(INV2000_2019)

#Nos quedamos con las observaciones de nuestro interés

INV2000_2019<-INV2000_2019[c(1:151),]

```
Vamos a cambiar los nombres de las columnas o variables para saber qué es exactamente cada columna:
```{r Nombres,echo=TRUE,warning=FALSE,message=FALSE,comment=F,cache=TRUE}

# Aquí le estamos indicando que desde la columna 2 hasta la columna 13, asiganle el nombre de 2000, y asi sucesivamente.

names(INV2000_2019)[2:13]="2000"
names(INV2000_2019)[15:26]="2001"
names(INV2000_2019)[28:39]="2002"
names(INV2000_2019)[41:52]="2003"
names(INV2000_2019)[54:65]="2004"
names(INV2000_2019)[67:78]="2005"
names(INV2000_2019)[80:91]="2006"
names(INV2000_2019)[93:104]="2007"
names(INV2000_2019)[106:117]="2008"
names(INV2000_2019)[119:130]="2009"
names(INV2000_2019)[132:143]="2010"
names(INV2000_2019)[145:156]="2011"
names(INV2000_2019)[158:169]="2012"
names(INV2000_2019)[171:182]="2013"
names(INV2000_2019)[184:195]="2014"
names(INV2000_2019)[197:208]="2015"
names(INV2000_2019)[210:221]="2016"
names(INV2000_2019)[223:234]="2017"
names(INV2000_2019)[236:247]="2018"
names(INV2000_2019)[249:256]="2019"

```
Una vez cambiada los nombres de las columnas, separamos la base de datos según cada rubro de inversión. 
Hemos identificado 6 rubros de inversion: 
* 1) DESARROLLO Y PREPARACIÓN 
* 2) EQUIPAMIENTO MINERO
* 3)EXPLORACIÓN
* 4)INFRAESTRUCTURA
* 5) PLANTA DE BENEFICIO Y 
* 6) OTROS.

```{r Rubros, echo=TRUE,warning=FALSE,message=FALSE,comment=F,cache=TRUE}

Rubro1<-INV2000_2019[c(3:26),] # seleccionamos el rubro I
names(Rubro1)[1]="Departamento" #Le asignamos un nombre a la primera columna
Rubro1[,-1]<-sapply(Rubro1[,-1],function(y) round(as.numeric(as.character(y)),2)) # convertimos los datos a numérico

# Y hacemos lo mismo para los 5 rubros mineros restantes

Rubro2<-INV2000_2019[c(28:51),]
names(Rubro2)[1]="Departamento"
Rubro2[,-1]<-sapply(Rubro2[,-1],function(y) round(as.numeric(as.character(y)),2))

Rubro3<-INV2000_2019[c(53:76),]
names(Rubro3)[1]="Departamento"
Rubro3[,-1]<-sapply(Rubro3[,-1],function(y) round(as.numeric(as.character(y)),2))

Rubro4<-INV2000_2019[c(78:101),]
names(Rubro4)[1]="Departamento"
Rubro4[,-1]<-sapply(Rubro4[,-1],function(y) round(as.numeric(as.character(y)),2))

Rubro5<-INV2000_2019[c(103:125),]
names(Rubro5)[1]="Departamento"
Rubro5[,-1]<-sapply(Rubro5[,-1],function(y) round(as.numeric(as.character(y)),2))

Rubro6<-INV2000_2019[c(127:150),]
names(Rubro6)[1]="Departamento" 
Rubro6[,-1]<-sapply(Rubro6[,-1],function(y) round(as.numeric(as.character(y)),2))

```

Como la data ya está separada, a continuacíon vamos a estructurar la data de cada rubro, es decir vamos a crear columnas únicas.
```{r Estructurar,echo=TRUE,warning=FALSE,message=FALSE,comment=F,cache=TRUE}
#Estructuramos la data del rubro 1, convirtiendo en variables únicas

INVMINA1<-Rubro1%>%
  pivot_longer(-Departamento, names_to = "Año", values_to = "Inversión") 
INVMINA1$Rubro="Desarrollo y preparación" #Agregamos una variable que identifique el rubro

INVMINA2<-Rubro2%>%
  pivot_longer(-Departamento,names_to = "Año", values_to = "Inversión")
INVMINA2$Rubro="Equipamiento Minero"

INVMINA3<-Rubro3%>%
  pivot_longer(-Departamento,names_to = "Año", values_to = "Inversión")
INVMINA3$Rubro="Exploración"

INVMINA4<-Rubro4%>%
  pivot_longer(-Departamento,names_to = "Año", values_to = "Inversión")
INVMINA4$Rubro="Infraestructura"

INVMINA5<-Rubro5%>%
  pivot_longer(-Departamento,names_to = "Año", values_to = "Inversión")
INVMINA5$Rubro="Planta de beneficio"

INVMINA6<-Rubro6%>%
  pivot_longer(-Departamento,names_to = "Año", values_to = "Inversión")
INVMINA6$Rubro="Otros"

#Veamos como quedó la data, una de ellas
names(INVMINA1) 
# ¿Cuátas columas tiene?
# Rpt: como hemos visto tiene 5 columnas únicas


```

Como la data de cada rubro ya está estructurada, vamos a unir todas para tener una sola data estructurada, y lo hacemos con la función rbind. Esta función va unir la data debajo de cada una, es decir trabaja por fila.

```{r TodoUno,echo=TRUE,warning=FALSE,message=FALSE,comment=F,cache=TRUE}
#creamos un objeto llamado DATAFINAL
DATAFINAL<-rbind(INVMINA1,INVMINA2,INVMINA3,INVMINA4,INVMINA5,INVMINA6)
#veamos cuál es la estructura
sapply(DATAFINAL,class)
#Cambiamos el nombre de la columna 3
names(DATAFINAL)[3]="Mes"
```
Si vemos la base de datos estructurada, encontramos que aún falta hacer limpieza, por lo tanto hacemos esa tarea adicional:
```{r Limpieza,echo=TRUE,warning=FALSE,message=FALSE,comment=F,cache=TRUE}
#Generamos una lista que no deseamos tener en nuestra base de datos

Filtro<-c("Total 2000", "Total 2001","Total 2002", "Total 2003","Total 2004", "Total 2005", "Total 2006",
          "Total 2007","Total 2008","Total 2009","Total 2010", "Total 2011",
          "Total 2012", "Total 2013", "Total 2014", "Total 2015","Total 2016","Total 2017","Total 2018")

#Filtrar todas excepto Año=="Total*"

DATAFINAL<-DATAFINAL%>%
  filter(!Año %in% Filtro)

sapply(DATAFINAL,class) # verificamos la estuctura de los datos

#Convertimos las columnas 2 y 3 en tipo numeric

DATAFINAL$Año<-sapply(DATAFINAL$Año, function(x) as.numeric(as.character(x)))
DATAFINAL$Mes<-sapply(DATAFINAL$Mes, function(y) as.numeric(as.integer(y)))

#Eliminamos los NAs
DATAFINAL<-DATAFINAL[complete.cases(DATAFINAL),]

#Convertimos en millones de dolares
DATAFINAL$Inversión<-round(DATAFINAL$Inversión/1000000,3)
#verificamos cómo quedó finalmente la estructura
sapply(DATAFINAL,class)
```
Ok, ahora ya podemos hacer estadística descriptiva y generar algunas gráficas, para vizualizar el comportamiento de las inversiones mineras en el Perú.

```{r Tablas,echo=TRUE,warning=FALSE,message=FALSE,comment=F,cache=TRUE}
#CREAMOS TABLAS POR GRUPO

INV_DEPA<-DATAFINAL%>%
  group_by(Departamento,Año)%>%
  summarise(Total=sum(Inversión))%>%
  arrange(Año)

#Volverlo en horizontal para visualizar mejor
INV_DEPAH<-INV_DEPA%>%
  pivot_wider(names_prefix="Departamento", names_from = Año,values_from=Total)

names(INV_DEPAH)[2:21]<-c(2000:2019)
INV_DEPAH%>%
  DT::datatable()
```
La taba de inversiones mineras están en millones de dólares, que incluye los 6 rubros mineros.

## ***Visualización gráfica*
```{r FiltroGrupo,echo=FALSE,warning=FALSE,message=FALSE,comment=F,cache=TRUE}

INV_DYRubro<-DATAFINAL%>%
  group_by(Departamento, Año, Rubro)%>%
  summarise(Total=sum(Inversión))%>%
  arrange(Año)

#Filtramos por Rubro
R1<-INV_DYRubro%>%
  filter(Rubro=="Desarrollo y preparación")

R2<-INV_DYRubro%>%
  filter(Rubro=="Equipamiento Minero")

R3<-INV_DYRubro%>%
  filter(Rubro=="Exploración")

R4<-INV_DYRubro%>%
  filter(Rubro=="Infraestructura")

R5<-INV_DYRubro%>%
  filter(Rubro=="Planta de beneficio")

R6<-INV_DYRubro%>%
  filter(Rubro=="Otros")

```

Una gráfica general
```{r Grafico1,echo=TRUE,warning=FALSE,message=FALSE,comment=F,cache=TRUE}
G0<-ggplot(INV_DEPA, aes(x=Año, y=Total))+
  geom_line(aes(color=Departamento), size=1)+
  theme_minimal()+
  labs(title = "Inversión minera en el Peru por Departamenos",
       subtitle = "En millones de dolares",
       caption = "Fuente: MINEM")
ggplotly(G0)%>% layout(legend = list(orientation = "h", x = 0.3, y = -0.1))
```

## ***Grafico de inversiones por rubro**

```{r GraficoRubro, echo=TRUE,warning=FALSE,message=FALSE,comment=F,cache=TRUE}
G1<-ggplot(R1, aes(x=Año,y=Total))+
  geom_line(aes(color=Departamento), size=1)+
  theme_minimal()+
  labs(title = "Inversión minera en Desarrollo y preparación por Departamenos",
       subtitle = "En millones de dolares",
       caption = "Fuente: MINEM")
ggplotly(G1)%>% layout(legend = list(orientation = "h", x = 0.3, y = -0.1))

G2<-ggplot(R2, aes(x=Año,y=Total))+
  geom_line(aes(color=Departamento), size=1)+
  theme_minimal()+
  labs(title = "Inversión minera en Equipamiento Minero por Departamenos",
       subtitle = "En millones de dolares",
       caption = "Fuente: MINEM")
ggplotly(G2)%>% layout(legend = list(orientation = "h", x = 0.3, y = -0.1))

G3<-ggplot(R3, aes(x=Año,y=Total))+
  geom_line(aes(color=Departamento), size=1)+
  theme_minimal()+
  labs(title = "Inversión minera en Exploración por Departamenos",
       subtitle = "En millones de dolares",
       caption = "Fuente: MINEM")
ggplotly(G3)%>% layout(legend = list(orientation = "h", x = 0.3, y = -0.1))

G4<-ggplot(R4, aes(x=Año,y=Total))+
  geom_line(aes(color=Departamento), size=1)+
  theme_minimal()+
  labs(title = "Inversión minera en Infraestructura por Departamenos",
       subtitle = "En millones de dolares",
       caption = "Fuente: MINEM")
  ggplotly(G4)%>% layout(legend = list(orientation = "h", x = 0.3, y = -0.1))
  
G5<- ggplot(R5, aes(x=Año,y=Total))+
  geom_line(aes(color=Departamento), size=1)+
  theme_minimal()+
    labs(title = "Inversión minera en Planta de beneficio por Departamenos",
       subtitle = "En millones de dolares",
       caption = "Fuente: MINEM")
ggplotly(G5)%>% layout(legend = list(orientation = "h", x = 0.3, y = -0.1))

G6<-ggplot(R6, aes(x=Año,y=Total))+
  geom_line(aes(color=Departamento), size=1)+
  theme_minimal()+
  labs(title = "Inversión minera Otros por Departamenos",
       subtitle = "En millones de dolares",
       caption = "Fuente: MINEM")
ggplotly(G6)%>% layout(legend = list(orientation = "h", x = 0.3, y = -0.1))
```

# Final
